【裁判字號】    94,交訴,112
【裁判日期】    950829
【裁判案由】    業務過失致死等
【裁判全文】
臺灣高雄地方法院刑事判決             94年度交訴字第112號
公  訴  人  臺灣高雄地方法院檢察署檢察官
被      告  甲○○
            丙○○
上列被告等因業務過失致死等案件，經檢察官提起公訴（94年度
偵字第340 號），本院判決如下：
    主  文
甲○○從事業務之人，因過失致人於死，處有期徒刑陸月，如易
科罰金，以新臺幣壹仟元折算壹日。
丙○○因過失致人於死，處有期徒刑肆月，如易科罰金，以佰
元折算壹日。
    事  實
一、甲○○前於民國90年間因違反毒品危害防制條例案件，經法
    院判處有期徒刑5 月確定，於91年6 月7 日易科罰金執行完
    畢。丙○○前於86年間因妨害兵役案件，經台南師管區司令
    部以87年師審字第433 號判處有期徒刑2 月確定，於89年1
    月18日易科罰金執行完畢。
二、甲○○係職業聯結車駕駛員，為從事駕駛業務之人，於93年
    11月24日18時許，駕駛車號369-GP號車輛並附掛車號96-HW
    全拖車（下稱子車）之全聯結車，沿高雄縣大社鄉○○路西
    向東行駛至金龍路131 號前時，依當時天晴，夜間有照明，
    路況良好，並無不能注意之情事，且汽車行駛時，駕駛人應
    注意車前狀況及兩車併行之間隔，隨時採取必要之安全措施
    ，及超越前車時，應於前車左側保持半公尺以上之間隔超過
    ，適丙○○無照騎乘車號XQI-892 號普通重型機車，搭載其
    配偶吳惠鈺及子女李鴻儒、李姿瑩等三人，亦沿高雄縣金龍
    路西向東方向行駛，為閃避路邊停放之機車而未注意甲○○
    附掛子車之動態，致左偏行駛時，為甲○○所駕駛正超越丙
    ○○所駕機車之全聯結車附掛之子車右側車身，撞擊機車之
    後車尾，致丙○○人車倒地，吳惠鈺因遭上開拖車右後車輪
    輾過而受有複雜性骨盆骨折合併出血性休克、左側股骨骨折
    及左側氣血胸之傷害，終致出血性休克死亡，丙○○、李姿
    瑩、李鴻儒則受有頭部外傷及足部撕裂傷等傷害（丙○○、
    李姿瑩、李鴻儒受有傷害部分如下述）。甲○○於肇事後，
    偵查犯罪之機關未發覺本件車禍前，即報警處理並向到場處
    理警員自首犯罪而接受裁判。
三、案經丙○○、乙○○告訴及高雄縣政府警察局仁武分局報請
    臺灣高雄地方法院檢察署檢察官偵查起訴。
    理  由
壹、程序方面：
一、按被告以外之人於審判外之言詞或書面陳述，係屬傳聞證據
    ，原則上並無證據能力，刑事訴訟法第159 條第1 項定有明
    文。惟被告以外之人於審判外之陳述，雖不符前4 條之規定
    ，而經當事人於審判程序同意作為證據，法院審酌該言詞陳
    述或書面陳述作成時之情況，認為適當者，亦得為證據，同
    法第159 條之5 第1 項亦有明文。
二、本件起訴書所引之道路交通事故現場圖、道路交通事故調查
    報告表(一)(二)、現場照片12張、診斷證明書三紙及相驗屍體證
    明書、驗斷書、勘（相）驗筆錄，係屬審判外之書面陳述，
    原無證據能力。惟經被告於本院審理時同意作為證據，本院
    審酌上開證據作成時之情況，認為適當，依刑事訴訟法第15
    9 條之5 第1 項規定，應有證據能力。
貳、實體方面：
一、上揭事實業據被告甲○○、丙○○於警訊、偵查中坦認駕車
    確有過失，復有道路交通事故現場圖、道路交通事故調查報
    告表(一)(二)、車號XQI-892 號機車照片6 幀、現場照片12幀及
    台灣省車輛行車事故覆議鑑定委員會（下稱覆議鑑定委員會
    ）府覆議字第9510300 號覆議意見書在卷可稽，被告自白與
    事實相符，自可採為論罪科刑之依據。
二、本院委託台灣省高屏澎區車輛行車事故鑑定委員會鑑定本件
    肇事原因，其結果雖認定：甲○○駕駛曳引車超越未保持安
    全間隔為肇事原因；丙○○駕駛重機車無肇事因素，其無照
    駕駛超載有違規定等情；嗣覆議鑑定委員會則認定：甲○○
    於夜間駕駛營全聯結車，超越時未保持安全間隔，與丙○○
    於夜間駕駛重機車，併行時未充分注意左側江車之子車動態
    ，同為肇事原因，另丙○○無照駕駛、超載、附載者未戴安
    全帽，均有違規定等情。經檢察官聲請傳喚鑑定人到庭說明
    鑑定之依據後，據鑑定人即覆議鑑定委員會委員鄭子明證稱
    ：本件與台灣省高屏澎區車輛行車事故鑑定委員會鑑定結果
    不同，是因甲○○所駕並非曳引車而為全聯結車，全聯結車
    共有兩段，前段為貨車，後面另有子車，中間有空隙約1.5
    至2 公尺，丙○○之過失在於其認為甲○○所駕車輛已超越
    ，故有左偏現象，然當時僅前段車子超越，子車仍在行駛，
    故機車後座與子車擦撞，是其疏未與子車保持安全距離而有
    過失。另依現場圖所示，全聯結車停止之位置，車頭距中心
    線0.1 公尺，車尾距中心線0.3 公尺，故車身斜度不大，且
    車尾距擦撞地點僅7.2 公尺，以全聯結車車身長約20公尺觀
    之，即使當時有晃動，幅度亦非很大等語。是依鑑定人所述
    ，已具體說明上開二鑑定不同之處，及覆議意見書認定被告
    丙○○騎乘機車具有過失之依據。
三、按汽車行駛時，駕駛人應注意車前狀況及兩車併行之間隔，
    並隨時採取必要之安全措施，且超越前車時，應於前車左側
    保持半公尺以上之間隔超過，道路交通安全規則第94條第3
    項及第101 條第1 項第5 款定有明文，上開道路交通規定係
    一般駕駛人所應注意並確實遵守之事項，被告甲○○考領有
    職業聯結車駕駛執照，被告丙○○考領有普通小客車駕駛執
    照，自應確實注意並遵守之，而肇事當時係天候晴朗、夜間
    有照明、柏油路面乾燥無缺陷，有前開道路交通事故調查報
    告表在卷足憑，依被告二人之智識、能力，並非不能注意，
    乃被告甲○○駕駛車號369-GP號車輛並附掛車號96-HW 全拖
    車之全聯結車，於自後超越丙○○騎乘在前之XQI-892 號機
    車時疏未注意保持半公而以上安全間隔超過，逕自超越；被
    告丙○○亦因騎乘XQI-892 號機車，與左側甲○○所駕車輛
    併行時，疏未注意其子車動態（即附掛之車號96-HW 全拖車
    ），致兩車發生擦撞，被告二人，均具有過失，應無疑義。
四、本件係因被告二人之過失，致二人所駕車輛發生擦撞，業如
    上述；被害人吳惠鈺確因本件車禍受有複雜性骨盆骨折合併
    出血性休克、左側股骨骨折及左側氣血胸之傷害，經送醫急
    救傷重不治等情，業經臺灣高雄地方法院察署檢察官督同法
    醫師相驗明確，製有勘驗筆錄、相驗屍體證明書、驗斷書附
    卷可稽，是被告二人未盡前開注意義務與被害人死亡間，顯
    有相當因果關係，自難辭其過失致死之刑責。綜上所述，本
    件事證明確，被告之犯行，堪以認定。
五、新舊法律之比較─
    按刑法於94年2 月2 日修正公布，並於95年7 月1 日施行。
    行為後法律有變更者，適用行為時之法律。但行為後之法律
    有利於行為人者，適用最有利於行為人之法律，刑法第2條
    第1 項定有明文。有關新舊法之比較，應就罪刑有關之連續
    犯、累犯加重等暨其他法定加減原因（如身分加減）與加減
    例等一切情形，綜其全部罪刑之結果而為比較（最高法院95
    年第8 次刑事庭會議決議參照）。即比較結果以適用新法較
    為有利者，即應全部適用新法，不得割裂適用。經查：
  (一)刑法第276 條第1 項過失致死罪，法定刑得科2000元以下之
    罰金，同法條第2 項業務過失致死罪，法定刑得併科3000
    元以下之罰金，依95年6 月14日公布之增訂刑法施行法第1
    條之1 規定：「中華民國94年1 月7 日刑法修正施行後，刑
    法分則編所定罰金之貨幣單位為新臺幣。94年1 月7 日刑法
    修法時，刑法分則編未修正之條文定有罰金者，自94年1 月
    7 日刑法修正施行後，就其所定數額提高為30倍。但72年6
    月26日至94年1 月7 日新增或修正之條文，就其所定數額提
    高為3 倍」，並自95年7 月1 日施行。刑法第276 條第1 、
    2 項之罪，有關罰金刑部分，依上開施行法規定，應提高為
    30倍。修正前後有關罰金刑之最高額並無不同。然刑法第33
    條關於罰金數額之規定，由銀元1 元以上，修正為新臺幣1
    000 元以上。法律修增定之結果，刑法第276 條第1 、2 項
    之罪，罰金刑下限部分由「銀元1 元即新臺幣3 元以上」，
    提高為「新臺幣1000元以上」。新舊法比較結果，以舊法有
    利於行為人。
  (二)被告行為時之舊刑法第62條規定：「對於未發覺之罪自首而
    受裁判者，減輕其刑。但有特別規定者，依其規定。」，惟
    被告行為後之新刑法第62條則規定：「對於未發覺之罪自首
    而受裁判者，得減輕其刑。但有特別規定者，依其規定。」
    ，即被告如符合自首要件，依舊刑法之規定，必減輕其刑，
    然依新刑法之規定，法院仍得裁量是否減輕其刑。
  (三)被告行為時之刑法第47條規定：「受有期徒刑之執行完畢，
    或受無期徒刑或有期徒刑一部之執行而赦免後，5 年以內再
    犯有期徒刑以上之罪者，為累犯，加重本刑至二分之一」。
    惟被告行為後之新刑法第47條第1 項則規定：「受徒刑之執
    行完畢，或一部之執行而赦免後，5 年以內故意再犯有期徒
    刑以上之罪者，為累犯，加重本刑至二分之一」，又將舊刑
    法第49條關於「依軍法」受裁判者不適用累犯之規定刪除。
    是以，新刑法將累犯之成立，限於故意再犯，排除過失再犯
    ；惟刪除「依軍法」受裁判者不適用累犯規定。
  (四)被告行為時之舊刑法第41條第1 項前段規定：「犯最重本刑
    為5 年以下有期徒刑以下之刑之罪，而受6 個月以下有期徒
    刑或拘役之宣告，因身體、教育、職業、家庭之關係或其他
    正當事由，執行顯有困難者，得以1 元以上3 元以下折算一
    日，易科罰金。」，上開易科罰金折算標準，並依被告行為
    時之修正前罰金罰鍰提高標準條例第2 條前段（現已刪除）
    規定，就其原定數額提高為100 倍折算1 日，則被告行為時
    之易科罰金折算標準，應以銀元100 元以上300 元以下折算
    1 日，經折算為新臺幣後，應以新臺幣300 元以上900 元以
    下折算1 日。惟被告行為後之新刑法第41條第1 項前段則規
    定：「犯最重本刑為5 年以下有期徒刑以下之刑之罪，而受
    6 個月以下有期徒刑或拘役之宣告者，得以新臺幣1000元、
    2000元或3000元折算一日，易科罰金。」，比較修正前後之
    易科罰金折算標準，以95年7 月1 日修正公布施行前之規定
    ，較有利於被告。
  (五)綜合上述，揆諸前開決議，比較新舊法適用情形如下：
  (1)被告甲○○部分，關於自首、法定刑罰金刑下限額度之修正
    ，與法院裁量權有關，對其利害關係影響輕微，另易科罰金
    之數額高低，至多不過以3000元折算一日；惟累犯修正部分
    ，被告犯本件業務過失致死罪，如依舊法規定，應構成累犯
    ，加重其刑結果，涉及量處自由刑上限之提高，對於被告影
    響較鉅，是比較結果，自以適用被告行為後之新刑法相關規
    定論處對被告較為有利。
  (2)被告丙○○部分，其前受軍法裁判執行完畢，依舊法規定，
    不構成累犯；其餘法定刑中罰金刑下限額度及易科罰金數額
    之規定，亦以修正前刑法對其較為有利，自以依行為時之舊
    刑法相關規定論處對被告較為有利。
六、論罪科刑之理由─
  (一)被告甲○○部分
  (1)按刑法第276 條第2 項業務上過失致人於死罪，以行為人之
    過失，係基於業務上行為而發生者為限，而所謂業務，係指
    個人基於其社會地位繼續反覆所執行之事務。被告考領有職
    業全聯結車駕駛執照，平時以駕駛全聯結車為業，業據其陳
    明在卷，係從事駕駛業務之人，核其駕車肇事致被害人吳惠
    鈺死亡，所為係犯刑法第276 條第2 項之業務過失致人於死
    罪。
  (2)被告於肇事後即時報案，並於處理員警到場時，自承為肇事
    者，並接受裁判，業據其陳明在卷，並有警詢筆錄可憑（見
    93年相字第2026號卷第11頁），經核與自首之規定相符，且
    無不應據以減輕其刑之事由存在，應依修正後刑法第62條規
    定減輕其刑。
  (3)被告前因違反毒品危害防制條例案件，經法院判處有期徒刑
    5 月確定，於91年6 月7 日易科罰金執行完畢，有台灣高等
    法院被告前案紀錄表在卷可按，依修正後刑法第47條規定累
    犯應限於故意再犯有期徒刑以上之罪為要件，本件被告為過
    失犯，自無累犯之適用，應予敘明。
  (4)審酌被告為職業全聯結車駕駛人，以全聯結車車況異於一般
    車輛而言，被告對於行駛道路更需有高於一般人之注意，故
    其駕車過失致人於死，甚屬不該，惟其於案發後即坦承過失
    犯行，又於事後已與告訴人丙○○成立調解，賠償新臺幣（
    以下同）365 萬元（含強制險），有調解書在卷足憑（詳94
    偵6493卷第26頁），並與其僱用人育林交通股份有限公司共
    同賠償告訴人乙○○，亦有和解書可按，足見其犯後態度良
    好等一切情狀，量處如主文所示之刑，並以其係過失犯罪，
    且非因犯罪而受有財產上利益，依修正後刑法第41條第1項
    規定諭知以新台幣1 千元折算壹日之折算標準，以資懲儆。
  (二)被告丙○○部分
  (1)被告因駕車過失致被害人吳惠鈺死亡，所為係犯刑法第276
    條第1 項之過失致死罪。
  (2)被告無照駕駛重型機車並駕車肇事致被害人死亡，應依道路
    交通管理處罰條例第86條第1 項規定，加重其刑。至被告前
    於86年間因妨害兵役案件，經台南師管區司令部以87年師審
    字第433 號判處有期徒刑2 月確定，於89年1 月18日易科罰
    金執行完畢，有台灣高等法院被告前案紀錄表在卷可按，依
    舊刑法規定，不構成累犯，併予說明。
  (3)審酌被告固有駕車之過失，惟衡酌其過失情節非重，己身亦
    因此受有傷害，被害人吳惠鈺復為其配偶，遭此重創，哀慟
    逾恆等一切情狀，量處如主文所示之刑，並依修正前刑法第
    41條第1 項規定諭知以銀元300 元折算壹日（即新台幣900
    元折算壹日）。
七、至被告甲○○另涉業務過失傷害罪嫌部分（檢察官誤認此部
    分未經丙○○、李姿瑩、李鴻儒提出告訴，顯有誤會），因
    告訴人丙○○業於本院調查中，聲請對被告撤回此部分之告
    訴，有本院94年9 月13日準備程序筆錄可稽，是此部分與前
    揭業務過失致死部分，即無裁判上一罪關係，應併予敘明。
據上論斷，應依刑事訴訟法第299 條第1 項前段，刑法第2 條第
1 項、第276 條第1 項、第2 項、第62條前段、第41條第1 項、
修正前刑法第41條第1 項，刑法施行法第1 條之1 ，罰金罰鍰提
高標準條例第1 條前段、修正前罰金罰鍰提高標準條例第2 條前
段，道路交通管理處罰條例第86條第1 項，判決如主文。
中    華    民    國    95    年    8     月    29    日
                    交通法庭  審判長法  官  黃建榮
                                    法  官  楊佩蓉
                                    法  官  李  蓓
以上正本證明與原本無異。
如不服本判決，應於收受送達後10日內向本院提出上訴書狀（應
附繕本）。
中    華    民    國    95    年    8     月    29    日
                                    書記官  何慧娟
附錄本案論罪科刑法條
中華民國刑法第276條
（過失致死罪）
因過失致人於死者，處2 年以下有期徒刑、拘役或2 千元以下罰
金。
從事業務之人，因業務上之過失犯前項之罪者，處5 年以下有期
徒刑或拘役，得併科3 千元以下罰金。


司法院資訊處製作；財團法人民間司法改革基金會備份。
